最高法院刑事判決　　　　　　　　　　　　　　　九十一年度台上字第二九四一號
　　上　訴　人　台灣高等法院台中分院檢察署檢察官
　　被　　　告　甲○○
　　　　　　　　乙○○
　　右　一　人
　　選任辯護人　吳文虎律師
右上訴人因被告等貪污案件，不服台灣高等法院台中分院中華民國九十一年一月二十
四日第二審判決（九十年度上訴字第二一三七號，起訴案號：台灣台中地方法院檢察
署八十九年度偵字第一○二○二、一九○六九號），提起上訴，本院判決如左：
    主  文
原判決撤銷，發回台灣高等法院台中分院。
    理  由
本件原判決以公訴意旨略稱：被告甲○○原任職於台中縣政府工務局工程隊技士，對
於該工程隊之違建拆除案具有監督之權，係依據法令從事公務之人員。緣溫榮鈞所有
坐落台中縣石岡鄉○○路八三七巷一號三樓、四樓遭人檢舉係為違建，將遭拆除，其
母溫劉阿椒因心急房屋被拆，於民國八十七年十月間向其從事建築行業之雇主即被告
乙○○述說該事，乙○○即稱有友人在拆除隊任職（指甲○○）可尋求幫忙，並將相
關文件取去給張某看。被告等見有機可乘即共同意圖為自己不法所有，由乙○○對溫
劉阿椒詐稱前揭違建可以不用拆除，但需要手續費，溫劉阿椒表示其身邊只有新台幣
（下同）二萬元，乙○○說太少，需要五萬元，即於同月間某日載同溫劉阿椒至石岡
鄉農會領取三萬元，合計五萬元及一罐茶葉（價值二千元）交予乙○○轉交甲○○。
迨同年十二月間溫劉阿椒又接獲台中縣政府之拆除通知書，即打電話質問乙○○「不
是有保證說錢拿去就不用拆，現在又通知要拆」，因此要求將錢歸還；乙○○則表示
會帶溫劉阿椒至甲○○家中，屆時被告二人自行在廚房內交談，出來後乙○○說保證
不會拆除，溫劉阿椒才放心回去。迄八十八年一月八日台中縣政府工務局工程隊人員
又前往要拆除違建，溫劉阿椒即對工程隊組長王朝木稱「你們工程隊裏面已經拿了五
萬元及一罐茶葉，說保證不會拆，為何現在又來拆」，王朝木要溫劉阿椒寫一張送錢
經過的說明書，溫劉阿椒書寫「本人溫劉阿椒於民國八十七年十月中旬因房子違章建
築的因素，故拿現金新台幣伍萬圓整及價值二千圓的茶葉，交於旭界開發建設機構總
經理乙○○，轉交給台中縣政府拆除大隊技師張明（名）輝先生，希望能延後拆除，
同時張明輝技師並保證兩年內確保不予拆除。特立此據為憑」交予王朝木。當天王朝
木即暫緩拆除，並表示會拿回去處理。過數日王朝木打電話詢問溫劉阿椒甲○○是否
已還錢，其回稱還沒有。嗣於同月二十日左右，被告二人乘車至溫劉阿椒住處，甲○
○在車內等候，乙○○則進入返還五萬元，溫劉阿椒本欲叫其子下來，乙○○則說不
用，並將錢交予溫劉阿椒，待算完錢，黃某要求多少給其一點當走路工，溫劉阿椒問
要給多少，乙○○要求給一半即二萬五千元，溫劉阿椒不肯，僅給予一萬元，其後工
程隊又來拆屋，溫劉阿椒最後乃自行拆除結案等語。因認被告等涉犯貪污治罪條例第
五條第一項第二款利用職務上機會詐取財物罪嫌。惟經審理結果，認為不能證明被告
等犯罪，以第一審所為無罪之判決，為無不合，予以維持，駁回上訴人在第二審之上
訴。固非無見。
惟查：(一)原判決理由係以溫榮鈞所有前開房屋違章部分，係八十七年五月間起台中縣
政府始為補辦手續及拆除通知，而溫劉阿椒指稱伊於八十七年間接到拆除違建之公文
，就拿給乙○○看，黃表示可以不用拆，但要有手續費，後來第二張要拆除公文來，
伊又拿去問乙○○，黃某表示要的話須五萬元，所以下班後黃某就載會計及伊去領三
萬元出來，連同原來二萬元一併交予黃某等語，據其自己查證領款日期係八十七年四
月十三日，係在台中縣政府發出拆除通知公文之前，顯見所供不實，遂將其指訴予以
摒棄不採。然乙○○於偵審中對於溫劉阿椒曾為其子前開房屋違建事交其五萬元，其
並因之陪同溫婦前往找甲○○及嗣於溫劉阿椒向王朝木舉發後，其始將該五萬元返還
溫劉阿椒等情，並不否認，（見偵卷第七十七頁、一審卷第三十二、三十三、三十六
、一六九、一九三頁、原審卷四十三頁），且有該五萬元退款收據在卷足憑（見偵卷
第七十二頁）。而溫劉阿椒倘未接獲台中縣政府補辦手續及拆除通知，衡情應無為此
找乙○○，並經其引介尋求甲○○幫忙之理，至所指該三萬元係於八十七年四月十三
日前往提領乙節，或有誤認，但仍無礙於其係接獲台中縣政府關於違章建築補辦手續
及拆除通知後，為求免於或延緩拆除，乃交付五萬元予乙○○之事實，亦徵所指尚非
全無憑據。原判決理由徒以溫劉阿椒提領三萬元之日期，係在台中縣政府發出補辦手
續及拆除通知公文之前，乃認所供全屬不實，而予摒棄不採，尚嫌速斷。(二)原判決理
由係採信證人張奕閔、鄭美玲審判中之供證，乃認乙○○所辯溫劉阿椒拿給伊五萬元
是為了辦理補照請設計師之費用之語，尚非無據，而為有利於被告等之判斷。觀諸證
人鄭美玲結稱係乙○○要伊帶溫劉阿椒去找張奕閔，因所帶資料不夠，張某要其補齊
資料，後來有補好送過去，其有問過補照約需七、八萬元，因溫婦沒那麼多錢，故先
湊五萬元交予乙○○，此與另證人張奕閔證稱係乙○○與其公司一位小姐為違章補照
事，帶一位太太去找伊，伊要其將資料帶齊，後來有否補齊伊不知道，其係依公費標
準收費，違章建築案件雖很小，也算一個案件，約需三至五萬元等語，並不相符（見
一審卷第六十一、一○二、一○三頁），二人上開供證亦與乙○○所稱設計師（指張
奕閔）說要看現場，伊才去看現場，設計師說告訴人的家已蓋滿，無從補照，五萬元
係伊說的，伊係依那塊土地計算出費用約五萬元之語，相互齟齬（見同上卷第三十二
、三十三頁）。似徵該二證人所為供證及乙○○所稱該五萬元係辦理補照給設計師之
費用云云，其真實性均頗有可疑，原審對之未於判決內詳為剖析論斷，遽予採信，而
為被告等有利之判斷，尚嫌理由欠備。是檢察官上訴意旨，執以指摘原判決違法，尚
非全無理由，應認原判決有撤銷發回更審之原因。
據上論結，應依刑事訴訟法第三百九十七條、第四百零一條，判決如主文。
中      華      民      國    九十一    年      五      月     三十     日
                              最高法院刑事第四庭
                                  審判長法官  紀  俊  乾
                                        法官  黃  正  興
                                        法官  劉  介  民
                                        法官  陳  東  誥
                                        法官  張  春  福
      右正本證明與原本無異
                                              書  記  官
中      華      民      國    九十一    年      六      月      四      日
